---
title: "Relatório de Análise de Dados Meteorológicos"
output:
  html_document: default
  pdf_document: default
date: '2025-05-14'
---

```{r setup, include=FALSE}
# Carregar as bibliotecas necessárias
knitr::opts_chunk$set(echo = TRUE)
library(dplyr)
library(ggplot2)
library(lubridate)
library(kableExtra)
library(readr)

# Carregar os dados
dados <- read_csv("../Data/clima_cg_jp-semanal.csv")

# Formatar os dados
dados <- dados %>%
  mutate(
    semana = as.Date(semana),
    mes = as.integer(mes),
    ano = as.integer(ano),
    cidade = factor(cidade)
  )
```

Questão 1 - Qual a cidade é mais quente? Isso muda se considerarmos apenas o período de janeiro e fevereiro (pico do verão)?

Justificativa:
A cidade mais quente é João Pessoa e isso não apresenta variação se analisarmos apenas o pico do verão.

Justificativa para a visualização:
Para essa questão, foi utilizado um gráfico de barras comparando as médias das temperaturas para o ano inteiro e para os meses de verão. A barra apresenta as médias de temperatura, permitindo uma visualização clara da diferença.

```{r q1, echo=FALSE}
dados_q1 <- dados %>%
  mutate(periodo = ifelse(mes %in% c(1, 2), "Jan-Fev", "Ano Completo")) %>%
  group_by(cidade, periodo) %>%
  summarise(tmedia_media = mean(tmedia, na.rm = TRUE), .groups = "drop")

ggplot(dados_q1, aes(x = cidade, y = tmedia_media, fill = periodo)) +
  geom_col(position = position_dodge(0.9)) +
  geom_text(aes(label = round(tmedia_media, 1)), 
            position = position_dodge(0.9), 
            vjust = -0.3, size = 3) +
  labs(title = "Temperatura média por cidade (Ano vs Jan-Fev)",
       y = "Temperatura Média (°C)", fill = "Período") +
  theme_minimal()
```

Questão 2 - Quais os meses mais quentes e mais frios? Como você descreveria a temperatura das festas juninas das cidades nos últimos anos?

Justificativa:
Os meses mais quentes são dezembro, janeiro, fevereiro e março. A temperatura durante os festejos juninos é bastante amena e com clima extremamente agradável comparando com o restante do ano.

Justificativa para a visualização:
Para esta questão, foi escolhido um gráfico de barras que exibe a temperatura média por mês para todas as cidades, permitindo identificar os picos de temperatura.

```{r q2, echo=FALSE}
dados_q2 <- dados %>%
  group_by(mes) %>%
  summarise(tmedia = mean(tmedia, na.rm = TRUE), .groups = "drop") %>%
  mutate(tipo = ifelse(mes == 6, "Festas Juninas", "Outro Mês"))

ggplot(dados_q2, aes(x = factor(mes), y = tmedia, fill = tipo)) +
  geom_col() +
  geom_text(aes(label = round(tmedia, 1)), vjust = -0.3, size = 3) +
  labs(title = "Temperatura média por mês com destaque para junho",
       x = "Mês", y = "Temperatura Média (°C)", fill = "") +
  theme_minimal()
```

Questão 3 - Quanto chove por semana em JP e CG? Descreva a distribuição do volume de chuvas para as cidades?

Justificativa:
Há uma grande variação da chuva por semana em ambas as cidades, mas é extremamente notório que as chuvas em João Pessoa são bem mais frequentes e intensas, registrando um volume bem maior, consequentimente. Portanto a distribuição não é regular e bem variável.

Justificativa para a visualização:
Foi utilizado um gráfico de linhas com pontos para cada cidade, mostrando a variação do volume de chuva por semana. Isso permite uma melhor visualização dos dados e fácil comparação entre as cidades.

```{r q3, echo=FALSE}
dados_q3 <- dados %>%
  mutate(semana_data = as.Date(semana),   
         semana_num = week(semana_data))  

dados_q3_total <- dados_q3 %>%
  group_by(cidade, semana_num) %>%
  summarise(total_chuva = sum(chuva, na.rm = TRUE))

ggplot(dados_q3_total, aes(x = semana_num, y = total_chuva)) +
  geom_line(color = "#2C3E50", size = 1.2) +  
  geom_point(size = 3, color = "#E74C3C") +   
  facet_wrap(~ cidade, ncol = 1, scales = "free_y") +  
  labs(title = "Volume total de chuva por semana em cada cidade",
       x = "Semana do Ano", y = "Total de Chuva (mm)") +
  theme_minimal() +
  theme(strip.text = element_text(face = "bold", size = 12))  
```

Questão 4 - Qual a relação entre a temperatura de uma semana e a temperatura da semana anterior?

Justificativa:
A relação entre as temperaturas de uma semana e a semana anterior apresenta uma dispersão positiva e forte, o que denota um aumento de temperatura gradual com o passar das semanas e que isso ocorre de maneira constante.

Justificativa para a visualização:
Utilizou-se um gráfico de dispersão para observar a relação entre as temperaturas de semanas consecutivas.

```{r q4, echo=FALSE}
dados_q4 <- dados %>%
  arrange(cidade, ano, mes, semana) %>%
  group_by(cidade) %>%
  mutate(tmedia_lag = lag(tmedia)) %>%
  ungroup() %>%
  filter(!is.na(tmedia_lag), !is.na(tmedia))

ggplot(dados_q4, aes(x = tmedia_lag, y = tmedia)) +
  geom_point(alpha = 0.6, color = "steelblue") +
  geom_smooth(method = "lm", se = FALSE, color = "darkblue") +
  facet_wrap(~ cidade) +
  labs(title = "Relação entre a temperatura de uma semana e da anterior",
       x = "Temperatura da Semana Anterior (°C)",
       y = "Temperatura Atual (°C)") +
  theme_minimal()
```

Questão 5 - Qual a relação entre temperatura e chuvas nas semanas em que choveu?

Justificativa:
Há uma forte relação, principalmente em João Pessoa,no qual quanto mais forte a chuva menor a temperatura daquela semana, isso é atenuado em Campina Grande mas continua perceptível, para melhorar a visualização dessa relação foi utilizado o logaritmo da quantificação de chuva semanal. 

Justificativa para a visualização:
Foi utilizado um gráfico de dispersão, com um logaritmo no eixo x e y para melhor visualização da distribuição, mostrando a correlação entre as variáveis.

```{r q5, echo=FALSE}
dados_q5 <- dados %>%
  filter(chuva > 0)

# Gráfico com escala log no eixo x e facetas por cidade
ggplot(dados_q5, aes(x = chuva, y = tmedia)) +
  geom_point(alpha = 0.6, color = "darkorange") +
  geom_smooth(method = "lm", se = FALSE, color = "firebrick") +
  scale_x_log10() +
  facet_wrap(~ cidade) +
  labs(title = "Relação entre chuva (log) e temperatura nas semanas com precipitação",
       x = "Chuva (mm, escala logarítmica)",
       y = "Temperatura Média (°C)") +
  theme_minimal()
```